【裁判字號】    98,訴,781
【裁判日期】    990524
【裁判案由】    侵權行為損害賠償
【裁判全文】
臺灣臺南地方法院民事判決               98年度訴字第781號
原      告  戊○○○
訴訟代理人  丁○○
            鄭曉東律師
被      告  乙○○
            甲○○
共      同
訴訟代理人  蘇新竹律師
上列當事人間請求侵權行為損害賠償事件，經本院於民國99年05
月10日言詞辯論終結，判決如下：
    主  文
被告乙○○應給付原告新台幣壹佰柒拾伍萬元，及自民國98年07
月30日起至清償日止，按年息百分之五計算之利息。
原告其餘之訴駁回。
訴訟費用新台幣壹萬捌仟佰貳拾伍元由被告乙○○負擔。
    事實及理由
壹、程序部分：
一、本件原告起訴時原列乙○○、甲○○、丙○○及合作金庫商
    業銀行股份有限公司（以下簡稱合作金庫）為共同被告，並
    分別依侵權行為或不當得利之法律關係而為請求，並就先位
    之訴聲明：「(一)被告乙○○及甲○○二人應連帶給付原告新
    台幣（下同）1,750,000元，及自起訴狀繕本送達翌日起至
    清償日止，按年息百分之五計算之利息。(二)被告丙○○及合
    作金庫二人應連帶給付其中1,000,000元，及自起訴狀繕本
    送達翌日起至清償日止，按年息百分之五計算之利息。(三)前
    二項之聲明，原告願提供擔保，請准宣告假執行。」，另於
    備位之訴聲明：「(一)被告乙○○應給付原告1,750,000元，
    及自起訴狀繕本送達翌日起至清償日止，按年息百分之五計
    算之利息。(二)被告甲○○應給付原告1,750,000元，及自起
    訴狀繕本送達翌日起至清償日止，按年息百分之五計算之利
    息。(三)被告丙○○及合作金庫二人應連帶給付其中1,000,00
    0元，及自起訴狀繕本送達翌日起至清償日止，按年息百分
    之五計算之利息。(四)前三項之聲明，原告願提供擔保，請准
    宣告假執行。」，嗣原告先後於98年9月29日及同年12月25
    日，撤回對合作金庫及丙○○部分之訴訟，被告均無異議，
    是本件被告僅餘乙○○及甲○○等2人。
二、按訴狀送達後，原告不得將原訴變更或追加他訴，但請求之
    基礎事實同一者，不在此限；又不變更訴訟標的，而補充或
    更正事實上或法律上之陳述者，非為訴之變更或追加，民事
    訴訟法第255條第1項第2款、第256條分別定有明文。又所謂
    請求之基礎事實同一，係指變更或追加之訴與原訴之主要爭
    點有其共同性，各請求利益之主張在社會生活上可認為同一
    或關連，而就原請求之訴訟及證據資料，於審理繼續進行在
    相當程度範圍內具有同一性或一體性，得期待於後請求之審
    理予以利用，俾先後兩請求在同一程序得加以解決，避免重
    複審理，進而為統一解決紛爭者，即屬之（參照最高法院95
    年台上字第1573號民事判決）。本件原告起訴時原係基於侵
    權行為或不當得利之法律關係而為如上述之聲明，嗣除先後
    撤回合作金庫及丙○○部分之訴訟，復迭次變更聲明，最終
    則分別基於侵權行為及代位行使撤銷權之規定而為請求，並
    聲明：「(一)被告乙○○應給付原告1,750,000元，及自起訴
    狀繕本送達之翌日起，至清償日止，按年息百分之五計算之
    利息。(二)被告乙○○於97年3月3日贈與被告甲○○1,700,00
    0元之債權行為及交付金錢之物權行為，均應撤銷。被告甲○○應將1,700,000元返還被告乙○○，並由原告代為受領
    。被告甲○○在被告乙○○已經給付之範圍內，免其給付義
    務。」，核係基於同一事實而為請求，且無礙於被告二人之
    防禦，參酌前開說明，為求訴訟經濟，應予准許。
貳、原告起訴主張：
一、被告乙○○與原告為小學同學，在民國96年10月間一次雙方
    友人兒子結婚之喜宴會上碰面後而取得聯繫，嗣被告乙○○
    得知原告有筆100萬元之定存款項即將到期，乃意圖詐取，
    先於96年10月下旬某日，向原告佯稱台南有某筆土地原將受
    法院拍賣，但因該筆土地很有價值，伊與某位議員非常看好
    該筆土地，而該議員透過關係使土地暫時不用被拍賣，故伊
    邀集很多朋友要一起投資該筆土地，由於該筆土地獲利驚人
    ，暫先分10坪即售價100萬元讓原告購買，就可賺取豐厚利
    潤、機會難得等語，使原告陷於錯誤，而於同年月31日15時
    20分許，偕同被告乙○○前往高雄市小港郵局，將其上開到
    期定存100萬元匯款至乙○○向不知情之丙○○借用之華南
    商業銀行東台南分行（下稱華南銀行）帳號：000000000000
    號帳戶內。被告乙○○取得上開款項後，又接續向原告佯稱
    ：原定購買土地之坪數可再增加10坪供原告購買，如果20坪
    這樣買下來，獲利至少千萬元等語，但原告以其已無多餘存
    款可得購買欲行拒絕，被告乙○○乃很大方表示：只要原告
    想辦法湊足80萬元即可，剩餘不足款項由伊幫忙支付，因伊
    誠心想幫原告賺錢等語，原告遂不疑有他，分別於96年11月
    9日、96年11月14日、97年2月中旬某日、97年3月初、97年3
    月19日，在其位於高雄市小港區之住處內，交付現金20萬元
    、10萬元、30萬元、10萬元、5萬元，合計75萬元予被告乙○○。嗣因被告乙○○於97年4月10日告知戊○○○所購土
    地無法辦理過戶，且投資款已用於幫戊○○○簽賭六合彩而
    無法返還，戊○○○始知受騙。被告乙○○因詐騙原告1,75
    0,000元，業經本院刑事庭以98年度易字第294號判處有期徒
    刑1年6月在案（嗣經台灣高等法院台南分院於98年12月22日
    以98年度上易字第713號判決駁回乙○○之上訴確定），則
    原告自得依民法第184條第l項後段侵權行為之規定，向被告
    乙○○請求賠償1,750,000元。
二、按債務人所為之無償行為，有害及債權者，債權人得聲請法
    院撤銷之；又債務人怠於行使其權利時，債權人因保全債權
    ，得以自己之名義，行使其權利，分別為民法第244條第1項
    及同法第242條所明定。查被告乙○○借用丙○○設在華南
    商業銀行東臺南分行000000000000號帳戶，於96年10月31日
    向原告詐欺1,000,000元後，立即於翌日將其中之700,000元
    用於清償其女即被告甲○○積欠銀行之信用貸款等情，業經
    鈞院前開刑事判決認定屬實，顯然被告乙○○係以其向原告
    詐得之1,000,000元中之700,000元，贈與其女即被告甲○○
    ，用於清償甲○○積欠銀行之借款，原告自得聲請法院撤銷
    乙○○此一贈與行為。
三、對被告抗辯之陳述：
（一）被告乙○○自承原告已交付伊匯款1,000,000元，其雖否
      認原告另分次交付之現金750,000元，然依被告乙○○所
      不否認之97年4月13日下午2時20分、同年4月15日下午2時
      36分與原告之電話通聯紀錄，及在同年4月16日下午1時許
      與原告之子丁○○之電話通聯紀錄等內容觀之，被告乙○○確有以假借土地買賣為由，向原告騙取175萬元之事實
      。依上開電話錄音所示，被告乙○○於私人對談中固已數
      度坦承邀同原告合資購買土地及帶同原告匯款、看土地現
      場等事，惟其對土地買賣細節，諸如土地標的位置、價額
      、地主資料、簽約過程等等，不是支唔其詞，就是反覆陳
      述，且關於買賣破裂情事，先是說賣不出去，後來又改稱
      買不成，然被告乙○○既一再向原告說服等候更好時機出
      售土地才能賺得更多，理應該筆土地早已買入，所有權人
      或處分權人才有權利決定最恰當之出售時機，何以被告乙○○最後之說詞竟是根本尚未買入，原因是地主不賣了？
      再者，被告乙○○既根本未買土地，則其向原告乃至原告
      之子描述購買土地情節，諸如土地有好幾百坪之大，並餉
      以原告可參與投資其中10坪及嗣後追加為20坪等情，自屬
      虛偽。而被告乙○○於鈞院刑事庭在98年7月22日審理時
      ，卻又否認原告所交付之款項與投資土地有何關係，且辯
      稱此一合資購買土地之事純係原告捏造、自導自演，伊從
      未曾向原告說過此事云云，則被告乙○○當時向原告佯稱
      可合資購買土地，獲取可觀利潤等情，顯係對原告所施用
      之詐術，並因而致擔任清潔工之原告陷於錯誤，總計交付
      被告乙○○1,750,000元作為土地投資款使用，原告因而
      受有損害，被告乙○○之侵權行為，實可認定。被告乙○○既以詐術向原告騙取1,750,000元，有如前述，則原告
      自得依民法第184條第l項後段侵權行為之規定，向被告乙○○請求賠償1,750,000元。
（二）被告甲○○曾於86年11月間向合作金庫銀行辨理房屋貸款
      6,200,000元，分20年清償，有合作金庫銀行授信批覆書
      可稽，關於其還款情形，據證人丙○○於刑案偵查中證稱
      ：「…甲○○有來合作金庫申辦房貸……甲○○的房貸都
      是乙○○在處理，之後乙○○繳不出房貸的本金及利息，
      房子拍賣後，尚不足清償貸款」，「（你將帳戶借給乙○○使用後，她的房貸部分是否有繼續清償？）有，印象中
      約過了幾個月後，乙○○有到銀行洽商降低還款金額，總
      行同意後，乙○○有全部償還」，由此可知，乙○○係於
      97 年3月3日無償以170萬元清償甲○○之合作金庫銀行房
      貸。而被告乙○○於97年3月初，因詐騙行為，依侵權行
      為規定，積欠原告共計1,700,000元，已如前述。被告乙○○明知伊在97年3月初積欠原告1,700,000元，且別無其
      他財產足資清償原告，竟於97年3月3日，無任何對價關係
      ，清償伊女兒甲○○之合作金庫銀行房貸1,700,000元，
      核其所為，顯係乙○○無償贈與1,700,000元予甲○○，
      惟於贈與後，乙○○已無財產足供清償原告，則其贈與行
      為，顯係有害於原告之債權，原告之債權即有保全之必要
      ，自得依民法第244條第1項規定，訴請撤銷乙○○贈與甲○○1,700,000元所為贈與之債權行為及交付金錢之物權
      行為，於撤銷後，依民法第244條第4項規定，乙○○得向
      甲○○請求返還該1,700,000元。又被告乙○○雖於撤銷
      贈與後對甲○○有1,700,000元之返還請求權，惟乙○○
      既係詐騙原告金錢，即難期待乙○○會主動行使返還請求
      權，即屬怠於行使權利，原告即得依民法第242條規定，
      代位乙○○請求甲○○應返還1,700,000元，並由原告代
      為受領。
四、並聲明：(一)被告乙○○應給付原告1,750,000元，及自起訴
    狀繕本送達之翌日起，至清償日止，按年息百分之5計算之
    利息。(二)被告乙○○於97年3月3日贈與被告甲○○1,700,00
    0元之債權行為及交付金錢之物權行為，均應撤銷。被告甲○○應將1,700,000元返還被告乙○○，並由原告代為受領
    。被告甲○○在被告乙○○已經給付之範圍內，免其給付義
    務。
、被告之抗辯：
一、按刑事判決認定被告乙○○確有詐欺並處刑確定在案，惟刑
    事判決認定之事實非當然有拘束民事判決之效力。原告主張
    交付被告乙○○總共為1,750,000元，被告乙○○就其中匯
    款1,000,000元部分不爭執，但就交付現金750,000元部分則
    否認之。雖原告以乙○○和原告及原告之子丁○○之電話通
    聯錄音為證，而被告乙○○雖於刑事案件98年4月28日之準
    備程序中曾表示：「對電話錄音無意見，我確實有與告訴人
    及告訴人的兒子丁○○講電話，而電話內容確實如錄音譯文
    的內容相同」等語。然刑事判決所調查之證據與認定之事實
    ，非當然有拘束民事判決之效力，因此，就750,000元部分
    原告仍應另行舉證。
二、原告以97年3月3日被告甲○○曾向合作金庫銀行清償200,02
    6元及1,499,974元貸款（合計為1,700,000元）。因該1,700
    ,000元係由被告乙○○贈與，主張撤銷該贈與，並請求被告
    甲○○應將受贈之1,700,000元返還乙○○，而由原告代為
    受領等情。然被告甲○○清償上揭貸款，係97年2月25 日出
    賣其所有座落臺南縣永康市○○段790、800地號土地持分之
    價金。此事實有不動產買賣合約書影本可證。依買賣合約書
    第3條規定，買受人吳淑滿應於97年3月1日給付2,900,000元
    。但該款係由乙方（即吳淑滿）直接代償甲方（即甲○○）
    被假扣押之京城銀行「合庫」。而經鈞院函詢合作金庫銀行
    結果，該銀行陳報稱：「查訴外人吳淑滿於97.3.3匯款新台
    幣170萬元至債權人備償專戶後，即當日整帳清理債務人甲○○於分行所積欠逾期放款之債務」等語，有該行99年01月
    26日陳報狀可稽。足見甲○○清償合作金庫銀行貸款之款項
    來源，係自己出售土地所得，非被告乙○○之贈與，則原告
    主張撤銷贈與自無理由。
三、又被告乙○○係為訴外人「林敬銘」還款，並非為被告甲○○還款。按原告主張96年10月31日將1,000,000元匯入被告
    乙○○指定帳戶後，即於96年11月1日以轉帳方式，將其中
    700,000元存入被告甲○○在同一銀行之信貸帳戶，用以清
    償甲○○在該行之信用貸款，並以華南銀行東臺南分行函文
    及其檢附之存款往來明細表為證，顯然該700,000元係被告
    乙○○贈與被告甲○○，而原告請求撤銷該贈與，且代位乙○○請求甲○○返還700,000元云云。惟依刑事偵查卷第40
    頁至第44頁之銀行公文及所附收入傳票顯示，96年11月1日
    ，林敬銘之000000000000帳號，有償還本金700,000元，而
    該700,000元則來自黃智亮之帳戶，有該取款憑條可證。顯
    然被告乙○○所清償者係訴外人林敬銘之貸款債務，非甲○○之債務，原告指稱乙○○清償甲○○債務，核與事實不符
    。被告乙○○既為清償林敬銘之債務，自無贈與甲○○之情
    ，原告請求撤銷乙○○和甲○○間之贈與，應不足採。
四、被告乙○○在刑事案件中，自始即供稱原告戊○○○，將交
    付的錢用以簽六合彩。觀原告提出於刑事卷之錄音帶，其中
    乙○○說：「…幾個號碼都唸給你自己記，你怎麼說這種話
    ？每期也都唸給你記…」，戊○○○回答：「…都唸給我記
    對啦…」、「以前簽你也不會叫我看報紙」、「真的從前簽
    起也不會叫我看報紙」、「我就是你不會給我弄這個，我怎
    麼會去簽啦！」。由以上戊○○○之對話，足以證明她確有
    簽賭六合彩。原告匯給乙○○之1,000,000元，已用於簽賭
    六合彩，依民法第180條第4款規定，係不法原因而為給付，
    不得請求返還。顯然原告應係簽賭輸錢，心有不甘才提告。
    原告交付乙○○的錢既已簽賭輸光，不足部分再簽發910,00
    0元本票交付乙○○，則原告請求返還1,750,000元，應無理
    由。
五、並聲明：原告之訴駁回。
肆、兩造不爭執事項：
一、被告乙○○因詐騙原告1,750,000元，而經刑事判決判處有
    期徒刑1年6月確定。
二、原告與被告乙○○在97年4月13日下午2時20分、同年4月15
    日下午2時36分之電話通聯錄音譯文及原告之子丁○○在同
    年4月16日下午1時許與被告乙○○之電話通聯錄音譯文等內
    容確屬實在。
三、被告甲○○於97年3月3日分別向合作金庫銀行清償房屋貸款
    200,026元及1,499,974元，合計1,700,000元。
伍、兩造主張之爭點主要為：(一)被告乙○○是否向原告共計騙取
    1,750,000元？原告向被告乙○○請求給付1,750,000元，有
    無理由？(二)被告甲○○於97年3月3日清償合作金庫銀行1,70
    0,000元，資金來源是否為被告乙○○贈與？若是，則原告
    是否得主張撤銷乙○○所為贈與之債權行為及交付金錢之物
    權行為，並請求代位受領被告甲○○應返還被告乙○○之1,
    700,000元？茲分述本院得心證之理由如下：
一、關於被告乙○○是否向原告騙取共計1,750,000元？原告向
    被告乙○○請求給付1,750,000元，有無理由？
（一）被告乙○○並不否認曾指示原告將100萬元匯至其友人丙○○之華南銀行帳戶之事實，但否認有收受其餘75萬元款
      項之情，且辯稱上開原告所匯100萬元係委託伊簽賭六合
      彩云云，然查：
    1.據原告所提出其與被告乙○○間之電話通訊錄音（均為台
      語對話），其中於97年4月13日下午2時20分許之電話內容
      如下（詳見本院卷第98至103頁）：
      原告：英珠，那天我們去郵局匯那些錢啊？你跟我去匯那
            些錢啊，你是匯給誰啊？100萬那是匯給誰啊？
      被告：你還問那做什麼？你再問那個就奇怪了！
      原告：我問...我問那個怎麼會奇怪啦！
      被告：不是啊！你就會出去了，人家土地就…不要賣了，
            人家錢也還我們了。…
      原告：沒啦，我意思是沒怎樣啦，匯去就匯了啦..現在是
            說…
      被告：我講乎你聽啊，土地就不能登記啊！……
      原告：你拿那2張給我簽的那個啊，那個是什麼發票？你
            狠狠（忽然）那天車子開來，啊說叫我簽...
      被告：什麼狠狠車咧，你若要玩，你沒寫那個本票出去，
            沒人要給你玩啦，我嘛是…厚，你一張，我一張寫
            出去啊。
      原告：啊咱們一張…啊那個一張是多少啊？
      被告：一張91萬啊！
      原告：歐，一張91萬嗎？
      被告：我講乎你聽，頭先咱們一起玩一張…對不對，啊今
            嘛玩2次，你就輸一張去了。
      原告：咱們兩人一人一半，做夥一張剛好91嘛？對嘸？
      被告：對啊！
      原告：你講咱兩人玩一張就一個人40幾萬嘛？
      被告：45萬多啦！
      原告：45萬多，啊今嘛來擱一張…
      被告：對啦！啊你一張付一張這樣啦，啊今嘛到第3次了
            歐？第三次你講你攏不要玩了，所以講你攏不要玩
            了，不要就不要，我這裡很多人在這，你不要我就
            打電話約我舊鄰居，我就跟你說你不玩人家開了啦
            ，啊，開了（中獎）啊！…
      被告：我講呼你聽啦！這如果這樣下去…你都沒繳，你都
            不玩了歐，不玩了就輸定了嘛！對嗎？啊我若中就
            要讓伊扣回來啊！
      原告：你說那本票二張啊！加起來剛好是180幾萬…
      被告：182啊！
      原告：182歐！
      被告：對！
      原告：啊若扣掉我買的175萬元…
      被告：你還剩8萬啊！…
      原告：咱們又國小同窗，你不要騙我啦！
      被告：我每一樣都沒騙你歐！土地我也帶你去看現場，現
            地現場歐…
      原告：對啊！你說去看現場是看了啊，看起來也不錯，但
            …
      被告：啊你說簽牌支，幾號我每樣都唸給你了…誰騙啦
      原告：那塊地我也是說不錯，從你買了我就問你說，要賣
            了沒？你都說，還沒，還沒…你說等議員選完，等
            議員選完，你就說，在漲了在漲了，現在比較好價
            了，再來又說，要選總統了，若馬英九上，房地產
            會漲價，我那一日不是還問你說，馬英九選上了耶
            ，要賣了沒？你說，啊我現在要去律師那邊問一問
            對啦！問看看這一塊地要怎麼辦，你不是還跟我說
            這樣，我想說，啊這樣有啦，你有在奔忙了，可能
            要賣了，歐！…忽然星期四打來說，唉！賣不出去
            ，不能登記，真的…我真的要跳樓死了，什麼不能
            賣了，你那時要簽的時候都跟我說我10坪、10坪就
            快要1000萬了，啊我就想說，那有1000萬了沒關係
            啦！就已經有1000萬在了，看阿樂啊怎麼給我簽，
            簽完了，我也還有那些給你，我就這樣一直安慰我
            自己的心，啊現在說那些地不能賣了，我那些省吃
            儉用的棺材本全被你拿去了，全部泡湯了，你看我
            …我也一直跟你說我那100萬是我兒子的，你教我
            怎麼活下去，怎麼說…
      被告：怎說騙你呢？如果說騙你的話，就不要跟你說就好
            了，那才是真正的騙！…
    2.嗣於97年4月15日下午2時36分許，原告人再與被告通話，
      其中部分內容如下（見本院卷第105、106頁）：
      原告：...我是說你把我挖得乾乾淨淨了，我真的沒錢了
            耶！你3月19日還來跟我拿這5萬，你還跟我說不然
            2萬給你當零用，我還說對！我真的是都沒錢了，
            ...我想說收據...，我跟你說寫這張跟草紙一樣，
            你跟我說：不然我拿回去打一張較漂亮的，說要打
            一張較漂亮的，你卻就沒再拿來給我了，你說：拿
            那一張也沒有用啊！房地產又沒買成啊！我想說，
            奇怪耶，不就根本就沒買，你才來跟我抽回這一張
            ，好讓我沒證沒據，我自己愈想愈自責，你真的…
            讓我吃不下睡不著，真的比死還難過，你若買不成
            ，你就跟我說買不成，也不要簽這麼大，還來叫我
            簽這2張票。
      被告：從早就玩的，真的買不成，我也不會叫你玩這個。
      原告：沒有啦，英珠，你不要叫我簽這2張票…
      被告：你沒票誰要讓你玩啦？
      原告：你沒想說房地產做不成了，還叫我…..
      被告：那是後來的事情，哪知道會做不成啦！…
    3.再於97年4月16日下午一時許，原告之子丁○○與被告電
      話聯繫部分對話如下（詳見本院卷第107至110頁）：
      丁○○：我是郭幸娥的兒子，我中午回來時，看我媽媽哭
              得跟什麼一樣，問他什麼是，就光哭，只說什麼
              買地怎樣...我搞不清楚，想說問你比較快...買
              地是怎樣？說你跟他去匯款100萬買土地，那是
              怎樣？
      被  告：啊，他那個…就說沒買啊，…啊，錢還了啊，他
              就玩六合彩跟它杜（ㄉㄠ、）起來...
      丁○○：不是啦！他說買土地匯100萬給你，還有現金75
              萬給你？對不對？還說你有帶他去看地，只有你
              們2人而已嗎？
      被  告：對啊！對啊！
      丁○○：買地，他說你跟他講，光我媽媽的部分就可賺
              1000 萬是不是？
      被  告：沒啦！沒賣啦！就沒賣啊！
      丁○○：歐，本來是這樣說的嗎？
      被  告：…本來是說要賺錢的，啊就沒賣啊，也不能買呀
              ！不能買錢就還我們了...
      丁○○：買到可以賺1000萬就對了啦？
      被  告：若買來賣啦！…
      丁○○：他是說去年96年10月31日就匯給你了，那是那時
              就有說要買，但買不成就對了嗎？
      被  告：對啦！有在說在說啦！還沒作決定啦！
      丁○○：還沒作決定？那為何錢先匯過去？
      被  告：他那個…他說他先要匯過來這裡，要買就可以買
              這樣啊！
      丁○○：那有喬價格喬多少了嗎？
      被  告：那一坪都說10萬啦！
      丁○○：那差不多幾坪？差不多幾坪？
      被  告：那有好幾百坪歐！
      丁○○：是在什麼路？
      被  告：在永康啦！
      丁○○：永康市○○路？
      被  告：那也不會說什麼路！
      丁○○：沒有路就對了啦？
      被  告：有啦！那個路不會說啦！…那好像是保安…我知
              道那個地方…我有找你媽媽去看現場啦！
      丁○○：只你們2人去看而已嗎？
      被  告：對啦！
      丁○○：他也是說10月31日那天當天就去看了嗎？
      被  告：對。
      丁○○：那你們有跟地主接觸過了嗎？不然怎知道要買多
              少？你也是要有預算啊！一坪10萬？
      被  告：這都是我接的啦！都是我接觸的！
      丁○○：我媽媽也是說，跟人家合買，不過他都只有看到
              你而已，也沒遇到其他人，對嗎？
      被  告：對對對！
      丁○○：既然這樣，錢先匯過去，等這要買這樣嗎？連簽
              約也都還沒簽，也沒談妥價錢，錢先匯過去，這
              樣嗎？
      被  告：沒啦！就要買了啦！啊... 後來人家就不要賣啊
              ！我是要跟你媽一起去買（土地）的啦，啊土地
              登記不過啦！錢要還我們啦！要還我們時..也不
              知會這樣阿？你媽都說賺沒什麼錢，我說不然人
              家都在玩六合彩…
      丁○○：據我所知，我媽從小到大我不曾看過他玩阿樂啊
              ！別說她啦，我家也沒人再簽，他根本不知道什
              麼叫阿樂啊，是什麼樂？
      被  告：六合彩啦！
      丁○○：我媽哪知道什麼六合彩？他只知道只聽過阿樂啊
              ！也不知道什麼是六合彩…
      丁○○：是說我媽媽說，那個地算算你說一坪10萬嗎？他
              也匯…總共175萬，說至少也可賺個1000多萬，
              意思就是說我媽媽想說，那個地就已經有賺了，
              就跟你來簽這個，意思是這樣嗎？
      被  告：對，意思是這樣，沒錯！我那時也是想這樣啊！
              想地賺了，來簽這個也沒要緊啊！…
      丁○○：我要瞭解一下，我媽媽說頭先第一筆是匯100萬
              給你在你結拜小弟那放著了嘛？
      被  告：嗯！
      丁○○：後來你都陸陸續續來我家拿現今共75萬，這樣嗎
              ？
      被  告：嗯！
      丁○○：你說你要做一筆，那是怎樣，是合夥不夠錢你在
              追加的嗎？還是怎樣？
      被  告：沒啦！不是啦！他自己那裡還有，他自己要拿出
              來買的啦！不是我跟他追加的啦！
      丁○○：買六合彩？
      被  告：不是啦！他六合彩是他寫本票出來的，你聽得懂
              嘛！…
      丁○○：這樣30萬、10萬、5萬…總共175萬，這些也都沒
              借據說借據怎麼了？說本來你有簽一張借據給他
              ？但後來你又跟他拿回去，這樣對嗎？
      被告：不是啦！我本來說要打一張較漂亮的給他啦！…
    4.綜觀前揭電話錄音內容，與原告起訴主張之情節全然一致
      （參照本件起訴狀所載）。且從該等電話交談內容中亦可
      見被告乙○○向原告遊說合資購買土地之情節，純屬被告
      乙○○所虛構，蓋其餘交談中固數度自承邀原告合資購買
      土地及帶同原告匯款及勘查土地現場等事，但對土地買賣
      細節，諸如土地標的位置、價額、地主資料、簽約過程等
      等，不是支唔其詞，就是反覆陳述，且關於事後買賣不成
      之情事，先是說賣不出去，後來又改稱買不成，然被告乙○○既一再向原告說服等候更好時機出售土地才能賺得更
      多，因所有權人才有權利決定最恰當之出售時機，則該擬
      投資之土地理應早已購入，乃被告乙○○最後竟聲稱土地
      根本尚未買入，原因係地主不賣了！再者，被告乙○○既
      根本未買土地，則其向原告乃至原告之子描述購買土地情
      節，諸如土地有好幾百坪之大，並佯稱原告可參與投資其
      中10坪及嗣後追加為20坪等等，自屬虛構。此外，參照被
      告於本院刑事庭審理時亦否認原告交付之匯款100萬元與
      投資土地有何關係，並辯稱此一合資購買土地之事純係原
      告捏造、自導自演，伊從未曾向告訴人說過此事云云（詳
      見刑事卷影本第100、101頁），足見被告此前向原告佯稱
      可合資購買土地、獲取可觀利潤等情，洵屬被告對原告所
      施用之詐術，並因使原告陷於錯誤，而交付被告共計175
      萬元之投資款項。
（二）被告乙○○雖辯稱原告電匯之1,000,000元係用於簽賭六
      合彩，且該款不足支應賭債乃再簽發910,000元本票交付
      予伊云云。惟查：被告乙○○於本院刑事庭審理時初供稱
      ：當時請原告匯款時確實是有邀約原告購買位於鹽行華僑
      銀行那邊的一筆土地，伊已忘記地主為誰，只是後來仲介
      告訴伊說地主不要賣了，因價錢談不攏，伊將此事轉達給
      原告後，原告轉而要求伊將該筆匯款拿去幫她簽賭六合彩
      ，嗣後因為原告簽賭的六合彩賠錢，原先匯款不夠用，原
      告乃另簽發一紙面額91萬元本票抵債，但原告遲未能清償
      本票票款，伊為其代償取得該本票後，原告因擔心伊持本
      票追索才提告等語（見刑事卷影本29頁）；嗣於該案最後
      審理期日則改稱：伊從未邀原告購買土地，此純係原告片
      面說詞，當初原告匯100萬元給伊，純粹就是為簽賭六合
      彩使用，而且原告是先簽賭六合彩後，才匯款給伊，伊隨
      即將該一百萬元拿去跟組頭算錢，但錢仍不夠，所以才有
      原告再簽91萬元本票之事，伊從未向原告佯稱要合資購買
      土地之事，本件純係原告簽賭六合彩失利後不甘損失才提
      告云云（見刑事卷影本第100、101頁），先後供述顯有出
      入，已難認原告匯款係供簽賭六合彩之用。且觀諸前揭原
      告與被告間電話錄音內容可知，被告乙○○係於其再度邀
      約原告追加投資10坪土地，並於原告勉力湊錢至少給付現
      款60萬元以上時，突然於97年2、3月間某日至原告住處邀
      其簽賭「阿樂」，並以其土地投資已有上千萬之獲利等語
      ，慫恿原告簽發兩紙本票玩「阿樂」（被告於97年4月15
      日的電話錄音中有大致說明邀約原告簽賭「阿樂」，是在
      房地產投資確定破局以前所為；嗣於97年4月16日電話錄
      音亦對原告之子丁○○陳稱：伊當時也想說房地產已經穩
      賺，來簽這六合彩也沒有關係《即縱使賭輸，也不會有多
      大損失之意》等語，雖被告於該次通話中有意規避其責任
      ，另改稱：是因房地產投資買不成，地主退還價款，原告
      抱怨沒有賺頭時，伊才邀約原告玩六合彩等語），顯見原
      告交付被告之175萬元，純係為投資購買土地之用，與原
      告嗣後簽發本票簽賭六合彩之事無關。再依被告所提出原
      告簽發票號為449716號面額91萬元之本票影本（本院卷第
      39頁），雖未記載發票日，而票載到期日則為「97年3月
      30日」，可以推知原告簽發該紙本票應係於97年3月間，
      亦即原告因被告之慫恿而簽賭六合彩係於97年3月間，然
      此時原告早已於96年10月31日匯款100萬元予被告乙○○
      ，益見被告辯稱原告係因簽賭六合彩才匯款給伊云云，乃
      係卸責之詞，不足採信。
（三）綜上所述，原告主張被告乙○○以詐術向原告騙取1,750,
      000元，堪信屬實，被告乙○○否認曾向原告詐騙1,750,0
      00元，不足採信。而詐欺取財乃係故意以背於善良風俗加
      損害於他人，則原告本於民法第184條第l項後段侵權行為
      之規定，請求被告乙○○賠償1,750,000元，自屬有據。
二、關於被告甲○○於97年3月3日清償合作金庫銀行1,700,000
    元，資金來源是否為被告乙○○贈與？若是，則原告是否得
    主張撤銷乙○○所為贈與之債權行為及交付金錢之物權行為
    ，並請求代位受領被告甲○○應返還被告乙○○之1,700,00
    0元？經查：原告主張被告甲○○於97年3月3日清償合作金
    庫銀行1,700,000元，資金來源係被告乙○○之贈與，無非
    係以被告甲○○曾向合作金庫銀行清償200,02 6元及1,499,
    974元貸款（合計為1,700,000元）。因認該1,700,000元係
    由被告乙○○贈與。然被告甲○○抗辯稱其清償上揭貸款之
    款項來源係97年2月25日出賣其所有座落臺南縣永康市○○
    段790、80 0地號土地持分之價金，業據提出不動產買賣合
    約書為證（本院卷第203頁），依卷附買賣合約書第3條規定
    ，乙方即買受人吳淑滿應於97年3月1日給付甲方即被告甲○○2,90 0,000元，並約定：「由乙方直接代償甲方（被告甲○○）被假扣押之京城銀行合庫、多退少補以收據為憑」。
    而經本院向合作金庫函查結果，據該銀行具狀陳報稱：「查
    訴外人吳淑滿於97.3.3匯款新台幣170萬元至債權人備償專
    戶後，即當日整帳清理債務人甲○○於分行所積欠逾期放款
    之債務」等語，並附該銀行取款憑條、轉帳收入傳票照片為
    證（本院卷第249、250頁）。足見被告甲○○抗辯其清償合
    作金庫銀行貸款之款項來源，確係其出售土地所得，非源自
    被告乙○○之贈與。被告甲○○於97年3月3日清償合作金庫
    銀行1,700,000元，資金來源既非被告乙○○所贈與，則原
    告自無撤銷權可言，更無從代位被告乙○○受領任何款項，
    是原告此部分之主張為無理由，應予駁回。
陸、綜上所述，原告本於侵權行為之法律關係，請求被告乙○○
    給付1,750,000元，及自起訴狀繕本送達翌日即98年07 月30
    日起至清償日止，按年息百分之五計算之利息，為有理由，
    應予准許，原告其餘部分請求，即屬無據，應予駁回。本件
    為判決之基礎已臻明確，兩造其餘攻擊、防禦並證據方法，
    核均無礙於判決之結果，故不再逐一論述，附此說明。
柒、又法院為終局判決時，原則上應依職權為訴訟費用之裁判，
    民事訴訟法第87條第1項定有明文。查本件原告起訴訴訟標
    的金額為1,750,000元，應徵第一審裁判費為18,325元，此
    外，本件並無其他訴訟費用之支出，故本件之訴訟費用額確
    定為18,325元，本院審酌原告雖僅部分勝訴，惟事件緣起於
    受敗訴判決之被告乙○○，爰命由敗訴之被告乙○○負擔全
    額訴訟費用。
捌、結論：原告之訴為一部有理由，一部無理由，依民事訴訟法
    第79條、第87條第1項，判決如主文。
中    華    民    國    99    年    5     月    24    日
                      民事第三庭法  官  杭起鶴
以上正本係照原本作成。
如對本判決上訴，須於判決送達後20日內向本院提出上訴狀。
中    華    民    國    99    年    5     月    24    日
                                書記官  高惠美

司法院資訊處製作；財團法人民間司法改革基金會備份。
